臺灣臺北地方法院民事判決
110年度訴字第6256號
原      告  江瑋    
訴訟代理人  沈孟賢律師
            王藝臻律師
被      告  江庭    
訴訟代理人  陳麗真律師
被      告  江盛    
訴訟代理人  紀岳良律師
上列當事人間分割共有物事件，本院於民國111年4月26日言詞辯
論終結，判決如下：
    主  文
兩造共有如附表所示不動產，應予變價分割，所得價金按附表所
示應有部分比例分配。
訴訟費用由兩造按附表所示應有部分比例負擔。
    事實及理由
壹、程序方面 
一、按因不動產之物權或其分割或經界涉訟者，專屬不動產所在
    地之法院管轄。民事訴訟法第10條定有明文。本件原告請求
    就兩造共有如附表所示之不動產(下稱系爭不動產)為分割，
    而系爭不動產位於本院轄區，依首開規定，本件訴訟專屬本
    院管轄，合先敘明。
二、本件被告江庭經合法通知，無正當理由，未於言詞辯論期日
    到場，核無民事訴訟法第386條所列各款之情形，爰依原告
    之聲請，由其一造辯論而為判決。
貳、實體方面 
一、原告起訴主張：兩造為手足關係，系爭不動產為兩造所共有
    ，且無因物之使用目的不能分割之情形，兩造亦無不分割之
    約定。又兩造先前亦曾就系爭不動產為協議分割，惟協議未
    果；而系爭不動產倘依兩造應有部分比例原物分割，除各共
    有人可供利用之面積過小，有損房屋、土地之完整性外，亦
    無法發揮經濟上利用價值，不適於原物分割。故以價金平均
    分配於各共有人，應係最符合全體共有人利益之分割方式，
    亦較為適當公平。爰依民法第823條第1項、第824條規定提
    起本訴。並聲明：兩造共有如附表所示之不動產即系爭不動
    產請准予變價分割，所得價金按附表所示應有部分比例分配
    。
二、被告方面：
　㈠被告江盛陳稱：被告江盛與訴外人陳瓊美(以下逕稱其名)在3
    0多年前結婚後，除期間曾有4年間前往英國留學，都是居住
    於做為「起家厝」的系爭不動產內，系爭不動產本為兩造父
    親贈予被告江盛之起家厝，父親生前亦交代被告江盛辦理過
    戶，然掛念父母而未辦理，繼承發生後亦不向手足計較，同
    意共同持有。詎料兩造母親過世不久，約在民國109年之年
    中，原告即要求被告江盛出價購買其應繼份，而被告江盛雖
    然是醫師，但向來安分守己，除醫師本業外，並無其他收入
    ，而當時也剛買下台東退休養老的房子，也必須留養老金，
    根本沒能力一口氣拿出上千萬元，便反向原告要求依市價購
    買，但原告亦不願意。其後竟毫無預警，即在隔年年初接到
    原告本件訴訟之通知，令人無奈。現住居於系爭不動產為被
    告江盛之配偶陳瓊美，為原告的大嫂，亦曾是原告江瑋配偶
    范文腦血管意外(即中風)的主治醫師。被告江盛之配偶陳瓊
    美，已購買預售屋，最遲可於112年年底搬遷，屆時即可委
    託仲介出售，且陳瓊美僅使用一間臥室，原告亦有系爭不動
    產鑰匙可隨時進入使用，然原告仍不願繼續調解。原告急於
    現在請求分割，傷害已年過60歲之被告江盛及配偶陳瓊美之
    情感，又以訴訟相逼，粗暴驅趕，令被告江盛及配偶陳瓊美
    受搬遷過程之精神壓力，有違住宅法第53條、經濟社會文化
    權利國際公約第11條第1項、老人福利法第16條等規定，故
    本件應准予延後分割並訂於113年1月1日起發生分割效力，
    以符合公益及兼顧私益。爰答辯聲明：駁回原告之訴。
  ㈡被告江庭未於言詞辯論期日到場，亦未提出書狀作何聲明或
　　陳述。
三、得心證理由：
  ㈠按各共有人，除法令另有規定外，得隨時請求分割共有物。
　  但因物之使用目的不能分割或契約訂有不分割之期限者，不
　  在此限。民法第823條第1項定有明文。經查：
　⒈系爭不動產為兩造共有，應有部分比例如附表所示，有原告
　  提出系爭不動產之第一類謄本為證（見北司補卷第9至10頁
　  ），並經本院依職權調閱系爭不動產於107年6月1日以繼承
　  為由移轉登記為兩造分別共有之全部資料後查閱屬實(見本
　  院卷第87至104頁)，且為被告所不爭執，應堪信為真正。至
　  被告江盛抗辯系爭不動產為兩造父親贈與江盛之起家厝，父
　  親生前亦交代江盛辦理過戶，然因掛念父母而未辦理，繼承
　  發生後亦不向手足計較，同意共同持有，故原告急於現在請
　  求分割，違背父親遺願等語。然上揭之主張，亦難據為認定
　  系爭不動產所有權分配予被告江盛之證據，且無法推翻地政
　  機關已登記為兩造分別共有之效力，況兩造父親已逝世，被
　  告江盛亦未能舉證兩造於父親過世後曾協議不分割系爭不動
　  產，是被告江盛上揭抗辯自難據為有利於其之認定。據此，
　  系爭不動產既查無因物之使用目的不能分割之情形，共有人
　  間亦無不能分割之特約，且迄今無法達成協議分割，有本院
　  110年9月7日、同年10月5日調解程序筆錄可佐(見北司補卷
　  第52、56頁)，堪認兩造就系爭不動產已無法達成協議分割
　  之事實。是依前揭法條規定，原告自得訴請分割兩造共有之
　  系爭不動產。
　⒉至被告江盛抗辯目前居住於系爭不動產為被告之配偶陳瓊美
　　，已另行購入預售屋，惟建商承諾最遲可於112年底搬遷，
    故並非不願搬遷，原告要求即刻分割，已傷害年過60歲之被
    告江盛及陳瓊美之情感，且訴訟相逼為粗暴驅趕，搬遷過程
    費力辛苦又承受巨大精神壓力，自有違住宅法第53條、經濟
    社會文化權利國際公約第11條第1項、老人福利法第16條等
    規定，故本件應准予延期分割，並訂自113年1月1日起生分
    割效力等語。查本件被告江盛於民事答辯狀自承其配偶陳瓊
    美僅使用系爭不動產之1間臥室等情(見本院卷第53頁)，衡
    情尚難認有何搬遷不易之情形，其所辯已難憑採。且按「判
    決所命之給付，其性質非長期間不能履行，或斟酌被告之境
    況，兼顧原告之利益，法院得於判決內定相當之履行期間或
    命分期給付。經原告同意者，亦同」，民事訴訟法第396條
    定有明文。又該規定係指法院有斟酌判決所命給付之性質，
    得定相當履行期間之職權，且僅適用於給付判決，而本件宣
    告分割共有物之判決，性質上係為形成判決，揆諸上揭說明
　　，自不得定相當履行期間，被告江盛請求定相當期間生分割
    效力云云，洵屬無稽。參以住宅法第53條、經濟社會文化權
    利國際公約第11條第1項、老人福利法第16條等規定，均非
    共有人訴請分共有物之法定障礙事由，被告江盛執此為辯，
    於法尚屬未合。
　㈡復查，原告及到場之被告均無表示願受共有物之全部分配，
    而以金錢補償其他未受分配之共有人者，足見本件以原物分
    配及金錢補償之方式，顯有困難。又系爭不動產為單一建物
　　，僅設立一門牌號碼，客觀上顯難原物分割，如以原物分割
    亦有礙經濟使用，而如將系爭不動產為變價分割，則各共有
    人皆可應買（最高法院86年台上字第1737號判決意旨參照）
　　，自屬良性公平競價之結果，如價高，各共有人能分配之金
    額隨之增加，反較有利於各共有人，系爭不動產所有權歸一
　　，亦可發揮更大之經濟效用；且將來執行法院依變價分割判
    決拍賣系爭不動產時，依民法第824條第7項規定，共有人即
    兩造任一方仍有依相同條件優先承買之權，是兩造任一方如
    對系爭不動產已作使用規劃或有特殊情感，並認經由公開拍
    賣機制所拍定之價格，係一合理可接受之價格，亦得經由優
    先承買權之行使，取得系爭不動產之全部。從而，本院認為
    以變價分割，足能兼顧各共有人之利益，應屬適宜。
四、綜上所述，原告依民法第823條第1項前段之規定，訴請就系
    爭不動產為裁判分割，為有理由，本院依系爭不動產之性質
    及分割後之經濟效用等情形，認以變價分割為適當，詳如前
    述，爰判決如主文第1 項所示。
五、兩造其餘之攻擊防禦方法及證據資料，經本院斟酌後，認為
    均不足以影響本判決之結果，並無一一詳予論述之必要，附
    此敘明。
六、末按因共有物分割之事件涉訟，由敗訴當事人負擔顯失公平
    者，法院得酌量情形，命勝訴之當事人負擔其一部，民事訴
    訟法第80條之1定有明文。查系爭不動產雖因兩造無法達成
    分割協議，原告因而提起訴訟，然兩造均因系爭不動產之分
    割而互蒙其利，揆諸上開規定，本院認此部分訴訟費用應由
    兩造按分割前之原所有權應有部分比例負擔，始屬公平，爰
    判決如主文第2項所示。
七、訴訟費用分擔之依據：民事訴訟法第80條之1。
中　　華　　民　　國　　111 　年　　5 　　月　　6 　　日
                  民事第二庭    法　官　林禎瑩
以上正本係照原本作成。
如對本判決上訴，須於判決送達後20日內向本院提出上訴狀。如
委任律師提起上訴者，應一併繳納上訴審裁判費。
中　　華　　民　　國　　111 　年　　5 　　月　　9 　　日
                                 書記官  鄭玉佩
附表：
編號 種類      坐    落    位    置 應有部分       1  土   地 臺北市○○區○○段○○段000地號 (權利範圍：38/10000；按原告、被告江盛、被告江庭之權利範圍各為38/30000) 原告：1/3 被告江庭：1/3 被告江盛：1/3  2  臺北市○○區○○段○○段00000地號(權利範圍：153/10000；按原告、被告江盛、被告江庭之權利範圍各為51/10000)   3  臺北市○○區○○段○○段00000地號(權利範圍：38/10000；按原告、被告江盛、被告江庭之權利範圍各為38/30000)   4  建   物 臺北市○○區○○段○○段0000○號即門牌號碼臺北市○○區○○路000號8樓（權利範圍：全部） 原告：1/3 被告江庭：1/3 被告江盛：1/3  5  臺北市○○區○○段○○段0000○號即門牌號碼臺北市○○區○○路000號8樓共有部分（權利範圍：39/10000）